臺灣臺北地方法院民事判決　　　　　　　　　　　　　九十三年度訴字第八六一號
　　原　　　告　東怡資訊股份有限公司
　　法定代理人　甲○○
　　訴訟代理人　徐偉峰律師
　　被　　　告　鉅業科技股份有限公司
　　法定代理人　乙○○
　　訴訟代理人　賴政律師
　　複代理人　　賴德旺律師
當事人間請求給付貨款事件，本院於民國九十三年八月五日辯論終結，判決如下：
    主    文
被告應給付原告新台幣佰陸拾壹萬捌仟陸佰元，及自民國九十三年二月二十五日起
至清償日止按年息百分之五計算之利息。
原告其餘之訴駁回。
訴訟費用由被告負擔十分之六，餘由原告負擔。
本判決第一項於原告以新台幣壹佰貳拾萬元供擔保後，得假執行。但被告如以新台幣
佰陸拾壹萬捌仟陸佰元為原告預供擔保，得免為假執行。
原告其餘假執行之聲請駁回。
    事實及理由
一、原告起訴主張：原告為日本東芝東京電氣株式會社與台灣大怡實業有限公司合資
    書，由被告向原告購買五百台之TEC POS TERMINAL，規格詳如契約附件所示（下
    稱收銀機），每台金額為新台幣六萬元（未稅），並於系爭買賣合約第四條第三
    項約定，營業稅部分由被告負擔，且該營業稅得依政府規定之稅率變更之。其後
    原告由設立於大陸之寧波大維商務資訊有限公司（嗣改名為寧波三維商業電子科
    技有限公司）向日本東芝東京電氣株式會社於大陸設立之分公司即北京商融電子
    機具有限公司（下稱北京商融公司）訂購四十三台之收銀機（下稱系爭貨物），
    並將之交付予被告於大陸投資設立之天津廣奇公司與另一大陸公司天津鑫茂公司
    共同設立之天津鑫茂鉅業商貿有限公司（下稱鑫茂鉅業公司）所轉投資經營而位
    於大陸天津市區之天津鑫茂購物中心，依約被告即應給付貨款新台幣二百五十八
    萬元，加計大陸地區百分之十七之營業稅新台幣四十三萬八千六百元，共計新台
    幣三百零一萬八千六百元。詎原告於交付系爭貨物後，被告並未依約付款，經原
    告多次催繳，被告方於九十二年三月二十八日與原告簽署還款計劃協議書，雙方
    同意由天津廣奇公司開立如附表所示之支票四紙交付原告，並言明若天津廣奇公
    司無法如期兌現，被告願意負責清償。然原告迄今仍未收受天津廣奇公司任何票
    款之支付，依系爭買賣合約及協議書，被告即有給付前揭貨款之義務。又本件因
    被告違約，致原告受有五百台收銀機預期利益之損失，且原告原已向供應商訂購
    之收銀機亦被迫解除，致原告須負違約責任及承擔商譽損失，是原告自得依系爭
    買賣合約第三條第二項約定，請求被告按買賣總金額新台幣三百零一萬八千六百
    元之百分之九十．四即新台幣二百七十二萬八千八百一十四元計付違約金。為此
    ，爰依系爭買賣合約及協議書提起本件訴訟等語，並聲明：（一）被告應給付原
    告新台幣五百七十四萬有七千四百一十四元，及自起訴狀繕本送達之翌日起至清
    償日止按年息百分之五計算之利息。（二）原告願供擔保，請准宣告假執行。
二、被告則以：依系爭買賣合約第二條第一項約定，兩造係同意原告將系爭貨物交付
    予雙方同意之地點，但原告並未舉證證明被告有同意原告將系爭貨物交付予天津
    鑫茂購物中心，及北京商融公司確實已將系爭貨物交付予天津鑫茂購物中心等事
    實，則原告逕向被告請求給付貨款，洵屬無據。至原告提出之訂購合同、北京增
    值稅專用發票、硬件驗收單，均係在大陸地區製作之文書，未經行政院設立或指
    定之機構或委託之民間團體驗證，無法認定為真正。又依系爭買賣合約第四條第
    二項付款辦法之約定，原告於交付完成後，尚須開立次月五日前之發票交付被告
    ，被告方有交付原告四十五天期之即期支票之義務，本件原告迄今既未開立任何
    發票予被告，被告之付款義務即未發生。另依系爭買賣合約第四條第三項約定，
    被告應負擔之稅款為我國課徵之百分之五之營業稅，並非大陸北京之增值稅，且
    原告亦未舉證證明大陸北京之增值稅為百分之十七。再者，依前揭協議書所載，
    被告所應給付之貨款係以人民幣計算，但人民幣目前在中華民國係不得流通之貨
    幣，亦無牌告之匯率可供換算，是原告依法自不得請求被告給付人民幣，更不得
    自行選定匯率擅自換算為新台幣，並依其換算為新台幣之金額向被告請求給付，
    何況原告亦未舉證證明天津廣奇公司未如期支付貨款，故原告就此部分之請求，
    於法無據，更無理由請求被告支付違約金等語置辯，並聲明：原告之訴駁回。如
    受不利判決，願供擔保請准免為假執行。
三、兩造不爭執之事實：
（一）原告於九十一年十月三十一日與被告簽訂系爭買賣合約，由被告向原告購買五
      百台之收銀機，每台金額為新台幣六萬元。
（二）被告於九十二年三月二十八日簽署系爭協議書，雙方同意由被告於大陸投資設
      立之天津廣奇公司開立如附表所示之支票四紙交付原告，並言明若天津廣奇公
      司無法如期兌現，被告願意負責清償。
四、得心證之理由：
    本件兩造所爭執之處，應在於原告是否已依約交付系爭貨物？及原告依系爭買賣
    合約及協議書是否已經可以請求被告給付貨款？暨原告可請求之貨款及違約金為
    若干？茲分述如次：
（一）經查，北京商融公司已於九十一年十二月十八日、同年月二十八日分別交付天
      津鑫茂購物中心收銀機各十五台、二十七台之事實，有原告提出之硬件驗收單
      附卷可稽。被告固然否認該硬件驗收單之真正，且否認其曾同意原告將系爭貨
      物交付天津鑫茂購物中心，惟查，被告於九十二年三月二十八日與原告另立之
      協議書已載明：「關於北商融交付天津廣奇POS收銀機43台之付款計劃」等語
      ，再參以該協議書全文，雙方僅約定系爭貨物之付款計劃，亦即由天津廣奇公
      司開立如附表所示之支票四紙交付原告，倘天津廣奇公司無法如期兌現上開支
      票，被告願意負責清償，並未提及系爭貨物應如何交付等情，足證原告業已依
      約交付系爭貨物，被告空言否認並無足採。
（二）次查，兩造簽訂之買賣合約第四條第二項付款辦法雖約定：「甲方（即被告）
      按下列時期向乙方（即原告）支付：(1)乙方將TEC POS硬體按甲方每月擬安裝
      數量，交付至雙方同意之地點，：：(2)待當月全部交付完成時，由乙方統籌開
      立次月5日前之發票。(3)甲方支付乙方發票日起該月結45天內之即期支票，支
      付款項」，然因整個買賣之進行及貨物之交付均是在大陸為之，故兩造於九十
      二年三月二十八日另立之協議書，方約定由被告在大陸投資設立之天津廣奇公
      司給付系爭貨款，並同意支付貨款之百分之十七之大陸增值稅，迨天津廣奇公
      司無法如期兌現其所開立之支票時，再由被告負責清償。由此可見，兩造就系
      爭貨物之付款方式已變更原買賣契約之約定，被告於天津廣奇公司未能如期支
      付貨款時，即有給付之義務，而不再受前揭買賣合約之拘束，是被告自不得再
      以原告未開立發票為由，拒絕支付貨款。被告雖又稱：依系爭買賣合約第四條
      第三項約定，被告應負擔之稅款為我國課徵之百分之五之營業稅，並非大陸北
      京之增值稅，且原告亦未舉證證明大陸北京之增值稅為百分之十七云云，但查
      ，系爭買賣合約第四條第三項就營業稅係約定：「上述金額均不含營業稅5%（
      得依政府規定之稅率變更之），另由甲方負擔」，而因本件買賣係在大陸完成
      ，故自應依大陸地區所規定之稅率計算之。又大陸地區就銷售貨物所課徵之稅
      別稱為增值稅，亦即我國所課徵之營業稅，且大陸地區就一般銷售貨物所課徵
      之增值稅稅率為百分之十七等節，有鄭國輝所著之中國大陸增值稅實例解析節
      本及大陸地區增值稅暫行條例節本在卷可參，並與原告提出之北京增值稅專用
      發票之記載相符，而被告於協議書就此點亦不爭執，此觀協議書記載：「4.關
      於大陸增值稅（上述總價款的百分之十七）部份，開立92年8月31日到期支票
      RMB104,429」等語即明，足證被告確係同意以大陸地區之增值稅即貨款之百分
      之十七，作為計付營業稅之標準，是被告臨訟所為之前開辯詞，要無足取。
（三）再查，系爭協議書記載天津廣奇公司應支付之價額合計為人民幣七十一萬八千
      七百一十四元，其中貨款部分為人民幣六十一萬四千二百八十五元，增值稅部
      分為人民幣一十萬四千四百二十九元，依原告提出之網站查詢資料，兩造簽訂
      協議書時即九十二年三月二十八日人民幣與新台幣兌換之匯率為一：四．二○
      四三七，則就貨款部分以該匯率之整數即一：四．二折算新台幣為二百五十七
      萬九千九百九十七元，核與買賣合約所約定每台收銀機之單價新台幣六萬元，
      共四十三台，合計新台幣二百五十八萬元之計算結果大致相符，可見兩造於簽
      訂系爭協議書時，因係約定先由天津廣奇公司開立如附表所示支票四紙以支付
      貨款，故方以兩造簽訂之買賣合約所約定之單價折算為人民幣後，再由天津廣
      奇公司以人民幣給付之。惟兩造係在中華民國成立之法人，且人民幣在台灣尚
      不流通，此為兩造於簽訂協議書時應均所有認識，故兩造當時之真意，應係天
      津廣奇公司倘無法如期支付貨款時，被告仍應依新台幣折算給付。又人民幣在
      台灣雖無法流通，而無牌告之匯率可供折算，但實際上仍有交易之資料可供查
      詢，此觀原告提出之網站查詢資料即明，是被告自不得以此為由解免其給付貨
      款之責任。準此，原告依系爭買賣合約及協議書之約定，請求被告給付系爭貨
      款新台幣二百五十八萬元，並加計百分之十七之大陸增值稅即新台幣四十三萬
      八千六百元，即屬有據。被告固稱：原告並未舉證證明天津廣奇公司未如期支
      付貨款，即逕向被告請求，於法無據云云，然查，兩造於簽訂協議書後，因天
      津廣奇公司未如期兌現九十二年六月三十日到期之支票，原告於九十二年七月
      十五日復以存證信函催告之，當時被告並未否認，而於九十三年二月二十四日
      收受原告之起訴狀繕本後，亦未於本院所定之期限內提出答辯狀就此部分爭執
      ，且於之後之數次期日及二度提出之答辯狀亦均未否認天津廣奇公司並未如期
      支付貨款之事實，遲至九十三年八月五日言詞辯論終結期日方提出前開抗辯，
      則被告就此部分所為之抗辯不僅逾期提出，且天津廣奇公司為被告在大陸投資
      告前揭抗辯，委無足採。
（五）末按當事人得約定債務人不履行債務時，應支付違約金。又約定之違約金過高
      者，法院得減至相當之數額，民法第二百五十條、第二百五十二條分別定有明
      文；而衡量違約金是否過高是否相當仍須依一般客觀事實、社會經濟狀況及當
      事人所受損害情形，以為酌定標準。又約定之違約金是否過高，應就債務人若
      能如期履行債務時，債權人可得享受之一切利益為衡量之標準（參照最高法院
      四十九年台上字第八○七號判例、最高法院五十一年度台上字一九號判例）。
      查如前所述，本件被告並未依協議書之約定給付貨款，依系爭買賣合約第三條
      第二項約定：「：：但若為甲方違約時，甲方得賠償乙方買賣總金額之百分之
      一百三十作為違約之罰款，：：」，原告自得請求被告給付違約金。本院審酌
      本件事實之發生，肇因於被告未依約給付貨款，且經原告催告履行仍置之不理
      ，則被告收受原告所交付之系爭貨物後並未依約支付貨款，不僅獲有利益，並
      具有可責性，及原告交付系爭貨物後，迄未能將該價款存入銀行以收取定存利
      息，復未能利用系爭貨物，自受有相當之損害等一切情狀，本院認為對於被告
      科以新台幣二百七十二萬八千八百一十四元之違約金尚嫌過高，應酌減為新台
      幣六十萬元，始屬公允。至原告另稱本件因被告違約，致原告受有五百台收銀
      機預期利益之損失，且原告原已向供應商訂購之收銀機亦被迫解除，致原告須
      負違約責任及承擔商譽損失等語，但查，本件被告雖然未依約給付貨款，但原
      告並未因此而解除系爭買賣合約，故系爭買賣合約仍然存在，原告自無受有五
      百台收銀機預期利益之損失，況原告亦未提出其已向供應商訂貨，嗣後因被告
      違約而解除之證據，則其就此部分之主張，難信屬實。
五、綜上所述，本件被告依系爭買賣合約及協議書之約定確有給付系爭貨款之義務，
    而其既未給付之，依系爭買賣合約第三條第二項之約定，原告不僅可請求被告給
    付系爭貨款外，尚得請求被告給付違約金。從而，原告依系爭買賣合約及協議書
    請求被告給付貨款新台幣三百零一萬八千六百元、違約金新台幣六十萬元，合計
    新台幣三百六十一萬八千六百元，及自起訴狀繕本送達之翌日即九十三年二月二
    十五日起至清償日止按年息百分之五計算之利息，即有理由，應予准許。逾此範
    圍之請求，為無理由，應予駁回。
六、假執行之宣告：
    兩造陳明願供擔保，聲請宣告假執行或免為假執行，經核原告勝訴部分，合於法
    律規定，爰分別酌定相當之擔保金額宣告之；原告其餘假執行之聲請，因訴之駁
    回而失所依據，不予准許。
七、兩造其餘之攻擊或防禦方法及未經援用之證據，經本院斟酌後，認為均不足以影
    響本判決之結果，自無逐一詳予論駁之必要，併此敘明。
八、訴訟費用負擔之依據：民事訴訟法第七十九條。
中　　　華　　　民　　　國　　九十三　　年　　　八　　　月　　三十一　　日
                                  民事第五庭法官 林秀圓
右為正本係照原本作成
如對本判決上訴，須於判決送達後廿日內向本院提出上訴狀
中　　　華　　　民　　　國　　九十三　　年　　　八　　　月　　三十一　　日
                                          書記官 林蓮女
附錄
民事訴訟法第三百九十二條
法院得宣告非經原告預供擔保，不得為假執行。
法院得依聲請或依職權，宣告被告預供擔保，或將請求標的物提存而免為假執行。
依前項規定預供擔保或提存而免為假執行，應於執行標的物拍定、變賣或物之交付前
為之。
